【裁判字號】    98,聲判,104
【裁判日期】    980831
【裁判案由】    聲請交付審判
【裁判全文】
臺灣臺北地方法院刑事裁定             98年度聲判字第104號
聲  請  人  乙○○
代  理  人  陳建中律師
            翁松谷律師
被      告  甲○○
                    6
上列聲請人因被告偽造文書案件，不服臺灣高等法院檢察署檢察
官中華民國98年5月7日98年度上聲議字第2911號駁回聲請再議之
處分（原不起訴處分案號：臺灣臺北地方法院檢察署98年度偵字
第1115號），聲請交付審判，本院裁定如下：
    主  文
聲請駁回。
    理  由
一、按告訴人不服上級法院檢察署檢察長或檢察總長認再議為無
    理由而駁回之處分者，得於接受處分書後十日內委任律師提
    出理由狀，向該管第一審法院聲請交付審判；法院認交付審
    判之聲請不合法或無理由者，應駁回之，刑事訴訟法第二百
    五十八條之一、第二百五十八條之三第二項前段，分別定有
    明文。次按民國九十一年一月十七日三讀通過，同年二月八
    日公布之刑事訴訟法第二百五十八條之一係參考德國刑事訴
    訟法第一百七十二條第二項之規定及日本刑事訴訟法第二百
    六十二條准起訴之規定，增訂「聲請法院交付審判制度」，
    告訴人於不服上級檢察署之駁回處分者，得向法院聲請交付
    審判，考其立法目的，無非係為對於檢察官起訴裁量之制衡
    ，除貫徹檢察機關內部檢察一體之原則所含有之內部監督機
    制外，另宜有檢察機關以外之監督機制，由法院保有最終審
    查權而介入審查，提供告訴人多一層救濟途徑（刑事訴訟法
    第二百五十八條之一立法理由參照），以促使檢察官對於不
    起訴處分為最慎重之篩選，審慎運用其不起訴裁量權。從而
    ，本條之適用一方面係強制告訴人先循檢察機關內部之監督
    機制救濟無效果後，始由法院為之；另方面亦促使檢察機關
    內部省視其不起訴處分是否妥當，法院有最終審查權。是交
    付審判之制度雖賦予法院於告訴人交付審判之聲請裁定准否
    前，可依同法第二百五十八條之三第三項規定為「必要之調
    查」，然法院於審查交付審判之聲請有無理由時，應以審酌
    告訴人所指摘不利被告之事證未經檢察機關詳為調查或斟酌
    ，或不起訴處分書所載理由違背經驗法則、論理法則及證據
    法則為限，方符本條係為制衡檢察官起訴裁量權之立法意旨
    ，合先敘明。
二、本件聲請人即告訴人乙○○以被告甲○○涉犯偽造文書罪行
    ，向臺灣臺北地方法院檢察署檢察官提出告訴，經該署檢察
    官以九十八年度偵字第一一一五號為不起訴處分後，聲請人
    不服聲請再議，經臺灣高等法院檢察署於民國九十八年五月
    七日以九十八年度上聲議字第二九一一號處分書認聲請人再
    議無理由而駁回再議等情，業經本院依職權調取臺灣臺北地
    方法院檢察署九十八年度偵字第一一一五號、臺灣高等法院
    檢察署九十八年度上聲議字第二九一一號等內查閱無訛。
三、聲請人乙○○聲請交付審判意旨略以：本件委託書上載有「
    委託人不克到場依法委由夫君甲○○先生前來領取印鑑證明
    書伍份無誤此致北投區公所印鑑辦理先生委託人」等字樣，
    業經被告坦承為其書寫，雖未記載委託人為何人，然觀其字
    義提及夫君二字，依照經驗法則已可推論得知委託人係指被
    告之配偶即聲請人，前揭委託書記載字樣足以表示委託用意
    之證明，已符刑法第二百二十條文書之定義，檢察官認該委
    託書非文書，顯於法未合。又檢察官僅以肉眼判斷被告當庭
    書寫「乙○○」署名與委託書上所載之字跡不同，並未送鑑
    定機關為筆跡鑑定，即率以被告片面之詞認被告無謂偽造文
    書之情事，顯有未盡調查證據之違背法令。且被告於九十七
    年一月十七日偵訊時自承曾持系爭委託書向戶政事務所聲請
    乙○○之印鑑證明，只是因拿去地政機關時被擋下，說要本
    人親自委託才可以辦等語，嗣於同年十月三十一日翻稱並未
    持向區公所使用，然檢察官以此遽認被告未持以行使，顯有
    違背論理及經驗法則。本件被告與聲請人為配偶關係，被告
    偽造系爭委託書自有使他人誤信被告有代理權而得任意移轉
    過戶聲請人名下財產之可能性，致聲請人受有損害之虞，是
    被告犯行確實已該當偽造文書之要件無疑，爰聲請交付審判
    等語。
四、按犯罪事實應依證據認定之，無證據不得推定其犯罪事實，
    刑事訴訟法第154條定有明文。而事實之認定，應憑證據，
    如禾能發現相當證據，或證據不足以證明，自不能以推測或
    擬制之方法，為裁判基礎 (最高法院四十年台上字第八六號
    判例參照）。告訴人之指訴是以使被告受刑事不利之訴追為
    目的，故不得僅憑告訴人之指訴遽令被告入罪，最高法院三
    十年上字第八一六號判例及五十二年臺上字第一三零零號判
    例意旨參照。又認定犯罪事實，所憑之證據，雖不以直接證
    據為限，間接證據亦包括在內，然無論直接或間接證據，其
    為訴訟上之證明，須於通常一般之人均不致於有所懷疑，而
    得確信其為真實之程度者，始得據之為有罪之認定，倘其證
    明尚未達到此一程度，而有合理性懷疑之存在時，即無從為
    有罪之認定，亦有最高法院七十六年台上字第四九八六號判
    例可資參照。又刑法上偽造文書罪之成立，以足生損害於公
    眾或他人為特別要件，所謂足生損害，固不以實已發生損害
    為必要，然亦必須有足以生損害之虞者，始足當之，若其僅
    具偽造之形式，而實質上並不足以生損害之虞者，尚難構成
    本罪，最高法院四十九年台非第一八號判例意旨可參。
五、經查，本件被告於偵訊時當庭書寫「乙○○」署名，經檢察
    官以肉眼判斷，無論筆畫數、書寫方式及運筆力道，均明顯
    與委託書上所載「乙○○」之字跡不同，本院於交付審判程
    序中為調查、審理之範圍，依上開說明，僅能以偵查中曾顯
    現之證據為限，至檢察官是否尚須委由具有專業領域上專業
    智識、經驗或技術之人或機關鑑定，並非本院審酌之事項。
    次查，本件委託書可知悉製作名義人，亦可證明委任處理事
    務之事實，故屬刑法之私文書，惟告訴人指稱被告曾坦承持
    上開委託書至北投區公所請領印鑑證明以為行使，惟經本院
    勘驗臺灣臺北地方法院檢察署九十六年度他字第一零八七八
    號九十七年一月十七日訊問光碟結果，被告於檢察官訊問時
    僅供稱其以配偶之名義至北投戶政事務所請領印鑑證明，並
    無持該委託書至北投戶政事務所等語 (見本院九十八年六月
    三十日勘驗筆錄)，尚無告訴人所指被告坦承該向北投戶政
    事務所行使委託書之情，被告否認係其在委託書上書寫「乙
    ○○」署名，亦否認持該委託書向戶政事務所為行使，依被
    告之字跡確係與上揭委託書上字跡不同，復查無其他積極證
    據足資認定被告有何偽造文書或行使上揭委託書之罪嫌，自
    無從僅憑聲請人指訴，遽認被告涉犯偽造文書罪嫌。本件綜
    觀全案卷證資料，並無積極證據足以證明被告確有聲請人所
    指述之偽造文書犯行，是原檢察官認被告罪嫌不足，自屬合
    於證據法則之判斷，難認其採證認事有何不當之處。綜上所
    述，臺灣臺北地方法院檢察署檢察官及臺灣高等法院檢察署
    檢察長分別予以不起訴處分及駁回再議之聲請，於法並無不
    當。準此，本件交付審判之聲請為無理由，應予駁回。
六、據上論斷，應依刑事訴訟法第二百五十八條之三第二項前段
    ，裁定如主文。
中    華    民    國    98    年    8     月    31    日
            刑事第十四庭    審判長法  官  陳興邦
                                  法  官  李家慧
                                  法  官  沈君玲
以上正本證明與原本無異。
本裁定不得抗告
                                  書記官  劉麗英
中    華    民    國    98    年    8     月    31    日


司法院資訊處製作；財團法人民間司法改革基金會備份。
